臺灣高等法院臺中分院民事判決        100年度家上字第105號
上  訴  人  甲○○
訴訟代理人  徐明珠律師
被 上訴 人  乙○○
訴訟代理人  江來盛律師
上列當事人間離婚等事件事件，上訴人對於中華民國100年8月22
日臺灣彰化地方法院99年度婚字第363號第一審判決提起上訴，
本院於100年12月6日言詞辯論終結，判決如下：
    主  文
上訴駁回。
第二審訴訟費用由上訴人負擔。
    事實及理由
壹、被上訴人方面：
    被上訴人起訴主張：兩造結婚係媒妁之言，上訴人在結婚登
    記前一切均屬正常，但婚後性情態度大變，動輒無故回娘家
    ，且一再無原因表示後悔結婚，甚而多次揚言要將懷孕的孩
    子拿掉；被上訴人為挽救家庭，盡力對上訴人給予照顧及安
    慰，卻反而對上訴人造成心理壓力，始料未及。上訴人一再
    以細故挑釁，對被上訴人頤指氣使造成心理煎熬。兩造互控
    家暴，經雙方撤回在案，後上訴人於消滅時效之最後一天對
    被上訴人提出請求損害賠償；而上訴人於酌定子女會面交往
    之所為內容陳述係莫須有之內容，令被上訴人無奈。至兩造
    於民國（下同）97年7月24日之衝突，係因上訴人要求被上
    訴人在深夜十一點半外出購買尿布，被上訴人因認不需要而
    不予理會，上訴人竟然以枕頭向被上訴人砸來，並以內裝有
    有書本及充電器、奶瓶、小朋友衣物等的大背包砸向被上訴
    人；上訴人的情緒不堪些微刺激，難以控制脾氣、動不動以
    詛咒咒罵被上訴人全家人『去死、死光光、大屎坑』等語，
    對被上訴人父母親大小聲稱『靠夭』、罵被上訴人『全家都
    是屁』、『我詛咒你家全家馬上死光光』、『你和你父母弟
    弟妹妹對我來說永遠是一坨屎』、罵公公『哭夭』、又罵髒
    話：『幹』、『還有叫你家那兩坨老屎要哭夭就哭夭，別牽
    拖人！老屎生一堆屎害死別人不說，反哭夭一堆』、『我真
    倒楣透頂衰到極點至今仍甩不掉你們這些噁爛到爆的屎』之
    辱罵字眼，並以簡訊、語音留言辱罵，時時對被上訴人發怒
    。被上訴人希望帶上訴人進入被上訴人家庭孝順公婆、共同
    扶持家庭，而上訴人跟她媽媽卻希望被上訴人像入贅般去孝
    順及支撐上訴人的家庭及扶持上訴人精神障礙之胞兄；上訴
    人藉由爭吵鬧離婚，被上訴人選擇原諒上訴人，並兩次申請
    協議，第一次協議上訴人未出席，卻堅持控訴家暴，事後再
    次協議，協議半年分居，一週上訴人回來團圓，一週被上訴
    人過去團聚，兩小孩期間各自扶養。但協議期間，上訴人只
    顧自己，不願替被上訴人設想，且一再的鬧離婚，協議期間
    及其之後，每見面上訴人卻頻頻照相和錄音存證，不知有何
    目的；兩造婚姻之失敗，已無維持之必要，上訴人應負起較
    重之責任：依民法第1052條第2項規定，訴請離婚，並請求
    將兩造所生未成年子女丙○○、丁○○權利義務行使或負擔
    均由被上訴人任之。
貳、上訴人方面
    上訴人則以下列情詞置辯：
一、關於離婚之部分：
    請求離婚之被上訴人，應就不堪同居之虐待具體事件，負舉
    證責任。然被上訴人自95年起，係設計不知情之上訴人和上
    訴人母親之偷錄音，其提證之影音、上訴人簡訊或留言，幾
    乎為遭被上訴人「截去前後文」之斷章取義檔案，而被上訴
    人對兩名無行為能力女兒取得之錄音，依民法第75條之規定
    ，其意思表示無效。按民法第1052條第1項第3款所稱「不堪
    同居之虐待」，應就其具體事件，衡量是否已危及當事人之
    婚姻關係之維繫以為斷（司法院大法官會議釋字第372號參
    照），不容夫妻之一方，以主觀之見解，任意請求與他方離
    婚（最高法院34年上字第3968號及37年上字第6882號判例可
    資參照）。兩造於92年登記結婚後係各自住於原生家庭，96
    年間完成儀式婚禮後即同居於烏日共同租屋處，當時上訴人
    懷有次女，被上訴人以「○○國中護士，都自己去產檢」為
    由，拒絕陪上訴人去產檢。被上訴人藉故先領走上訴人長女
    和次女之生育津貼，卻無支付上訴人坐月子費用，亦未幫忙
    照顧新生兒。於96年9月間，被上訴人要脅上訴人說：次女
    不從父姓（長女已從父姓）就跟上訴人離婚，上訴人為不離
    婚，讓次女從父姓。於96年12月間，被上訴人方竟當面要求
    到被上訴人家拜訪之上訴人父母勸上訴人離婚，以讓被上訴
    人再娶妻生兒子，被上訴人亦表示其不要兩幼女，要以「36
    萬聘金」抵「兩幼女之扶養費」，上訴人為不離婚，長期隱
    忍至今。上訴人每日為家計、家務勞累，被上訴人鮮少聞問
    ，卻時常算計金錢，甚於97年7月24日拒絕出去買次女尿布
    並毆打上訴人，並於隔日帶走長女避居二林，遺棄上訴人和
    次女至今。上訴人否認被上訴人所稱曾於97年4、5月間以電
    風扇毆砸被上訴人乙事。是被上訴人對上訴人施以身體上之
    暴力，其依民法第1052條第1項第3款規定，請求判決兩造離
    婚，顯無理由。且責任較重之被上訴人，不得向責任較輕之
    上訴人請求離婚。按民法第1052條第2項所稱「有前項以外
    之重大事由，難以維持婚姻者」，不可僅由被上訴人已喪失
    維持婚姻意欲之主觀面加以認定（最高法院87年度臺上字第
    1304號判決參照）。同條同項但書所規定，其事由應由夫妻
    一方負責者，僅他方得請求離婚，是其所採者為消極破綻主
    義精神，是責任較重之一方應不得向責任較輕之之他方請求
    離婚（最高法院94年度台上字第115號裁判要旨、最高法院
    95年第5次民事庭會議決議可供參照）。本件兩造之婚姻倘
    有不能維持之情形，被上訴人亦屬責任較重之一方，其訴請
    離婚，為無理由。
二、關於未成年子女監護權部分：
（一）被上訴人偷帶走長女前，根本不關心長女，幾乎係上訴人
      獨力在扶養。被上訴人偷帶走當時47個月大之長女，以阻
      絕上訴人見長女。仍在○○國中任教之被上訴人，每天早
      晚共13個小時，將長女託給在二林賣菜之年邁父母，由被
      上訴人監護，並非長女之最佳利益。又被上訴人自始至終
      都不關心次女，幾乎係上訴人獨力在扶養，被上訴人遺棄
      當時11個月大之次女，因被上訴人完全拒載次女去二林，
      甚至次女自出生至今共住院三次，被上訴人皆拒絕到醫院
      探視次女。被上訴人與上訴人同居於烏日時，曾屢次索討
      36萬聘金未果，經上訴人告知其有扶養子女之義務，故被
      上訴人遺棄次女，並傳簡訊告知上訴人「（兩造）一人一
      個子女，誰也不欠誰（扶養費）。」
（二）被上訴人自承在上訴人到達二林前，長女即表達不願意去
      烏日，卻事後誣告到上訴人身上。上訴人於探視長女日皆
      帶不走長女，有重要的事打電話到被上訴人家找長女，亦
      皆遭被上訴人方聯手拒接電話，且被上訴人三年來不曾打
      過電話關心次女。被上訴人指稱上訴人於100年2月25日在
      被上訴人家門口外對長女表演哭功，讓長女心軟，故答應
      要讓上訴人於星期一探視長女，並非事實。被上訴人教導
      長女對上訴人要心硬，且於週五到週日之探視日不可以答
      應讓上訴人探視，要於非探視日之星期一才可以（上訴人
      在台中市上班）。所有被上訴人之指控，皆與事實不符。
      而依訪視報告所載，長女顯係遭受被上訴人影響而表達想
      法。而被上訴人違反兩造於二林所為之協議，應已自動放
      棄小孩之監護權，上訴人依民法第1089條之1請求法院判
      決兩造之兩名未成年子女權利義務由上訴人單方行使負擔
      。並酌定被上訴人可探視兩名未成年子女之方式刪除「不
      得違反子女意願」，但更改交付子女地點為「當地圖書館
      門外」。
參、原審經審酌兩造所提出之攻擊防禦方法後，認被上訴人兩造
    間之婚姻已有難以維持之重大事由，且兩造對於難以維繫婚
    姻之重大事由可責程度應屬相當，而認被上訴人主張依民法
    第1052條第2項規定請求離婚，洵屬正當，而予准許。對於
    兩造所生未成年長女丙○○權利義務之行使或負擔，由被上
    訴人任之。對於兩造所生未成年次女丁○○權利義務之行使
    或負擔，由上訴人任之。並諭知上訴人、被上訴人各得依附
    表所示之方式與前開未成年子女丙○○、丁○○會面交往，
    及兩造應遵守之事項。上訴人不服第一審判決提起上訴，於
    本院上訴聲明為：(1)原判決廢棄。(2)上廢棄部分，被上訴
    人於第一審之訴駁回。(3)第一、二審訴訟費用由被上訴人
    負擔。被上訴人於本院答辯聲明為：(1)上訴駁回。(2)訴訟
    費用由上訴人負擔。
肆、兩造不爭執之事實，本院採為裁判之基礎：
一、兩造於92年5月18日間登記結婚，婚後並生下未成年子女丙
    ○○、丁○○，兩造於96年3月17日始補辦合法之儀式婚，
    現仍夫妻關係存續中；又被上訴人乙○○為國中老師，上訴
    人甲○○為國小老師，對此兩造不爭執（本院卷第47頁），
    並有戶籍謄本在卷（原審卷第1宗第11至14頁）。
二、兩造於婚後，僅於92年11月至93年7月及96年11月至97年7月
    同居，其餘時間均處於分居狀態，97年10月13日至彰化縣二
    林鎮調解委員會調解成立，調解後半年內，有依調解書所載
    於  周六、日團聚，分居期間有6年，有上訴人寄予被上訴
    人之存證信函一份在卷（本院卷第55頁及背面、第102至104
    頁），並經兩造陳明在卷（本院卷第47、48頁）。
三、兩造於97年7月24日曾發生衝突事件，兩造均向法院聲請核
    發保護令，然嗣兩造均撤回聲請，而未核發保護令，為兩造
    所不爭執（本院卷第45至46頁）。
四、兩造曾因分居，而於97年10月13日至彰化縣二林鎮調解委員
    會調解，就二名未成年子女由何人負責教養，周六、日到何
    處團聚成立調解，並經法官核定在案，有調解書一份在卷（
    原審卷第1宗第18、19頁），並為兩造所不爭執（本院卷第4
    7頁及背面）。
五、上訴人因97年7月24日之發生衝突事件，對被上訴人起訴請
    求損害賠償，經台灣彰化地方法院北斗簡易庭以99年度斗簡
    字第226號民事判決，判決被上訴人應賠償上訴人50400元確
    定，有上開判決書一份在卷（原審卷第3宗第181頁至第185
    頁），並為兩造所不爭執（本院卷第46頁）。
六、兩造對於未成年子女之會面交往方式及時間，曾經原審法院
    調解成立，有原審法院99年度司家協字第62號調解筆錄一份
    在卷（原審卷第3宗第179頁至第180頁），並為兩造所不爭
    執（本院卷第46頁至47頁）。
伍、本院得心證之理由：
一、被上訴人起訴請求離婚部分：
（一）被上訴人主張兩造自97年7月24日深夜發生肢體衝突後未
      久即分居迄今逾三年一節，此為上訴人所自承，自堪信兩
      造因於97年7月24日深夜發生肢體衝突後未久即分居迄今
      已逾三年。又兩造分居迄今，除本件離婚訴訟外，另多
      次對簿公堂，期間唇槍舌戰，互相指責對方不是，兩造間
      之糾紛愈演愈烈，未因分居而稍歇，此由本院調閱台灣台
      中地方法院97年度家護字第992號、本院97年度家護字第
      565號、99年度斗簡字第226號案卷可知。又兩造分居迄
      今，就兩造所生未成年子女丙○○、丁○○之監護及探視
      等問題除於97年10月13日經彰化縣二林鎮調解委員會二林
      97年民調字第139號調解成立後（原審卷第三宗第18至19
      頁）；嗣再因前揭問題經上訴人向本院聲請調解，而經本
      院於99年8月23日以99年度司家拹字第62號調解成立，並
      約定上訴人得探視與被上訴人同住之長女、被上訴人得探
      視與上訴人同住之次女，惟兩造間因未能體認夫妻互信、
      互愛之原則，及未成年子女應享有健全父母愛之共識，迄
      今仍互不相讓，每每於探視時糾紛再起，迄今兩造仍無法
      依原審法院99年度司家拹字第62號調解之協議筆錄順利運
      行其等各自之探視權，此觀兩造於訴訟中一再就探視問題
      指責對造之不是可知，即有時與一方同住之未成年子女不
      願與他方外出，以利他方行使探視時，另一造則以小孩遭
      同住之一方影響、操控等理由互相攻訐對造，同時也進而
      影響另一造之探視權，此亦有言詞辯論筆錄可稽（原審卷
      第3宗第179至180頁）。又上訴人於抗辯中亦表示分居
      兩年之後確實曾經表示同意離婚，是因為被上訴人及家人
      拒接電話，且有至被上訴人二林家中去談離婚事宜，並攜
      帶錄音設備去商議離婚之事，足見被上訴人於分居期間，
      兩造均曾試圖以離婚來終結兩造之婚姻關係。又兩造於
      訴訟中就過去共同生活中所發生之言語衝突、肢體衝突之
      可責性各執一詞、互相指責。綜上所述，兩造婚姻關係
      已生破綻，且愈演愈烈，而兩造所爭執之事項均為日常生
      活瑣務所引發之爭吵，兩造之關係顯難以修復，已可認定
      。
（二）本件兩造婚姻關係已生破綻，顯難以修復，已如前述，惟
      兩造對於兩造同住期間及分居後仍屢為細故起爭執，就衝
      突之是非對錯，於本案言詞辯論時仍各執一詞，是本件之
      爭點為：被上訴人就婚姻破綻難以維持之有責程度是否相
      當或低於上訴人，而有民法第1052條第2項之離婚請求權
      ？經查：
  １、造成兩造分居之於97年7月24日之衝突係可歸責於何人？
      查被上訴人主張上訴人97年7月24日深夜十一點半要求被
      上訴人外出購買尿布，被上訴人因認不需要而不予理會，
      上訴人竟然先以枕頭向被上訴人砸來，之後再以內裝有有
      書本及充電器、奶瓶、小朋友衣物等的大背包砸向被上訴
      人，而先前上訴人曾以電風扇砸被上訴人的頭，因此被上
      訴人打了上訴人一巴掌以制止上訴人，只是為防衛自身安
      全之行為。上訴人則以：因上訴人於晚上月十一點半發現
      小女兒的尿布沒有了，伊抱著小女兒到被上訴人房間，被
      上訴人卻完全沒有反應，所以上訴人才以枕頭丟被上訴人
      ，因被上訴人持續無反應，遂以被上訴人的袋子（裡面僅
      有小孩的衣服、充電器及數本書）丟擲，並再問他是否聽
      到，況當時上訴人身上背著小孩，根本無法持物品砸被上
      訴人，反是被上訴人起來之後對抱著小女兒的上訴人毆打
      頭部，直到上訴人倒在公寓的大門口喊殺人、救命，被上
      訴人還是繼續踹上訴人等語置辯。是上訴人承認當日確實
      於深夜11點半，上訴人向被上訴人表示小女兒的尿布沒有
      了，因被上訴人沒有反應，上訴人即先出手以枕頭丟被上
      訴人，見上訴人仍無反應，再以內裝物品之袋子丟向被上
      訴人，是當日確實為細故，上訴人即先出手暴力攻擊被上
      訴人已足堪認定（以物品丟擲他人即屬暴力攻擊，尚不得
      以未成傷即辯稱非暴力云云），而被上訴人隨即起身毆打
      上訴人，並造成上訴人受有雙上臂及右前臂擦傷、顏面挫
      傷併右臉頰紅腫、右手掌深度抓傷、兩大腿及左膝大片瘀
      青挫傷等傷害，此亦有上訴人提出之驗傷診斷書（見99司
      家調534號卷）、受傷照片（原審卷第1宗第174頁）附卷
      可稽，是上訴人此部分之抗辯亦屬真實，則被上訴人於上
      訴人攻擊後再反擊上訴人，是報復行為而非正當防衛，原
      審法院99年度斗簡字第226號民損害賠償判決（原審卷第3
      宗第181至185號）亦同此認定，有該判決附卷可稽。是本
      件衝突起因於上訴人先出手攻擊，上訴人顯可歸責無疑，
      而被上訴人亦顯以超過之手段回擊上訴人，致上訴人受有
      多處之瘀青、挫傷等傷害，被上訴人亦顯可歸責無疑。查
      兩造為夫妻關係，且均為人師表，僅為深夜11點半「小女
      兒的尿布沒有了」該如何解決之細故即大打出手，被上訴
      人對於前揭問題冷漠以待，固屬可議，然上訴人僅因被上
      訴人之冷漠即先出手攻擊被上訴人，被上訴人再以顯超過
      之手段回擊上訴人，按「深夜家中尿布沒了」係一般家中
      有嬰幼兒之家庭常見之問題，若夫妻一方因太累或太晚不
      想再出門去買，應可告知他方，先以衛生紙或棉質布料之
      衣物、毛巾（環保尿布亦以布料為之）代用一晚，此應屬
      合理、正常之解決方案，然兩造顯無法共同理性解決日常
      瑣務，且有溝通障礙，為此細故即可演變成肢體衝突，顯
      見兩造溝通障礙非一日之寒，惟當日之衝突顯可歸責於兩
      造，上訴人先出手攻擊、被上訴人再以顯超過之手段回擊
      ，且其可責程度應屬相當。
  ２、上訴人是否動輒咒罵被上訴人及其家人？
      被上訴人主張上訴人的情緒不堪些微刺激，難以控制脾氣
      、動不動即詛咒咒罵被上訴人全家人『去死、死光光、大
      屎坑』等語，對被上訴人父母親大小聲稱『靠夭』、罵被
      上訴人『全家都是屁』、『我詛咒你家全家馬上死光光』
      、『你和你父母弟弟妹妹對我來說永遠是一坨屎』、罵公
      公哭夭、又罵髒話：幹、『還有叫你家那兩坨老屎要哭夭
      就哭夭，別牽拖人！老屎生一堆屎害死別人不說，反哭夭
      一堆』、『我真倒楣透頂衰到極點至今仍甩不掉你們這些
      噁爛到爆的屎』之辱罵字眼，並以簡訊、語音留言辱罵，
      時時對被上訴人發怒；被上訴人希望帶上訴人進入被上訴
      人家庭孝順公婆、共同扶持家庭，而上訴人跟她媽媽卻希
      望被上訴人像入贅般去孝順及支撐上訴人的家庭及扶持上
      訴人精神障礙之胞兄；上訴人藉由爭吵鬧離婚，被上訴人
      選擇原諒上訴人，並兩次申請協議遵循，第一次協議上訴
      人未出席，卻堅持控訴家暴，事後再次協議，協議其間半
      年分居，一週上訴人回來團圓，一週被上訴人過去團聚，
      兩小孩其間各自扶養；但協議期間，上訴人只顧自己，不
      願替被上訴人設想，且一再的鬧離婚，協議期間和好之後
      ，每見面上訴人卻頻頻照相和錄音存證，不知有何目的，
      於是被上訴人不得不防，夫妻生活如同諜對諜至今的語。
      上訴人則以：被上訴人所提之上訴人及上訴人母親之錄音
      係設計不知情之上訴人和上訴人母親下所為之偷錄音，其
      所提之簡訊或留言，幾乎為遭被上訴人「截去前後文」之
      斷章取義檔案，其意思表示無效，至於簡訊則係因被上訴
      人不讓上訴人見長女等語置辯。經查，兩造因前述為日常
      瑣務即時有爭執，而分居後戰火未有稍歇，上訴人確實曾
      多次傳送詛咒、咒罵被上訴人或其家人之簡訊，依卷附被
      上訴人提出之簡訊照片數紙所示（原審卷第1宗第20至22
      號），上訴人確實曾於98年9月20日傳送詛咒被上訴人之
      簡訊，其內容為『我詛咒你這種沒路用的垃圾早日受到報
      應』；上訴人復於98年10月19日傳送內容為『我就等著看
      是你？是我？還是你三弟？會不得好死！』之簡訊；而上
      訴人於99年4月26日又傳送詛咒、咒罵被上訴人及其家人
      之簡訊，其內容為『．你裡裡外外令我噁爛到爆．．．我
      詛咒你全家早日死光光．．．』、『你自始至終說謊污蔑
      我和傷害我，我詛咒你不得好死！你下地獄去吧，你馬上
      去死吧，我睜大眼睛看你』、『連我要擺脫你這坨屎，還
      要讓你開條件要我進你家那大屎坑去談，你真不愧為屎，
      裡裡外外令我噁爛到爆！只剩上法院跟你這坨屎講清楚！
      』、『去死吧！垃圾』等語，是上訴人確實不只一次以污
      蔑性、詛咒性之簡訊方式表達其被上訴人之不滿，縱上開
      簡訊僅為簡訊全文之部分，然即便僅為部分內容，以上訴
      人身為師表，未能以理性溝通之方式表達情緒及與配偶對
      話，反以充滿攻擊性、貶低性之言詞咒罵配偶及其家人，
      此部分顯可歸責於上訴人無訛。
  ３、至上訴人抗辯被上訴人誹謗上訴人及其母親患有躁鬱症、
      「疑有」躁鬱症一節，此經原審法院99年度斗簡字第226
      號案民事判決（原審卷第3宗第181至185號）認定被上訴
      人確實以不實之言詞指摘上訴人罹患精神疾病而判賠在案
      ，且被上訴人亦不否認曾多次說及上訴人及其母親疑有躁
      鬱症，是被上訴人未確認上訴人及其母親是否患有躁鬱症
      即一再以其二人罹有躁鬱症、「疑有」躁鬱症之言詞誹謗
      其二人，此部分亦為造成兩造關係惡化原因之一，而此部
      分顯可歸責於被上訴人。
  ４、兩造同住期間兩造為家中經濟開銷屢起爭執，此部分係可
      歸責於何人？
      本件被上訴人為國中老師，上訴人為國小老師，兩造之工
      作收入及工作勞逸程度應屬相當。而兩造於本案訴訟中就
      長女、次女之生育津貼補助，究竟何人領、何時領、各分
      得多少、領取過程如何，亦各自陳述，被上訴人主張長女
      之生育津貼補助因其薪資較高，故由其領，而領後亦全數
      交給上訴人，而次女部分之生育津貼補助亦於領得後交付
      一半給上訴人，而上訴人對此亦不否認，是兩造就此應無
      爭議，惟兩造仍為何時領、各分得多少、領取過程如何，
      而有爭執，兩造每事必爭，孰不知所爭為何，兩造既係夫
      妻，且未登記夫妻財產制，則兩造財產即屬共有，但兩造
      婚姻關係中屢為小孩奶粉、尿布何人負擔較多而有爭執，
      而上訴人亦不否認被上訴人就家中某此生活支出較上訴人
      多支付一千五百元，此有原審法院言詞辯論筆錄附卷可稽
      （原審卷第3宗第154頁背面），其僅抗辯被上訴人支付較
      少之奶粉、尿布錢云云。按家庭生活費用開銷項目本琳瑯
      滿目、極為瑣碎，大小數額支出不一而足，實難斤斤計算
      ，倘若上訴人自認支出較多，希望被上訴人再多付一些，
      兩造實可就家中生活費用之實際開銷詳列名細、數額，再
      平均分擔，另按家庭生活費用之負擔本應由兩造共同支出
      ，況本件兩造均為教師，收入亦相當，而夫妻共同生活，
      本應共同支出家庭生活費用，但兩造因溝通不良導致凡事
      必爭，此部分為家中經濟負擔而引發之衝突，應可責於兩
      造，且可責程度相當。
  ５、兩造同住期間兩造為家中家務負擔屢起爭執，此部分係可
      歸責於何人？
      上訴人抗辯：兩造同住期間未成年子女幾乎都是由她照顧
      ，其負擔較多之家務及子女照顧義務，被上訴人僅要求上
      訴人共同負擔家中經濟，而不願共同負擔家務云云；被上
      訴人則以：否認上訴人此部分之抗辯，同住期間上訴人均
      有參與照顧未成年子女，又上訴人表示不會煮飯，都是被
      上訴人煮給上訴人吃，上訴人未曾煮過一餐給被上訴人或
      被上訴人家人吃，上訴人一再要求被上訴人孝順其父母、
      照顧其兄弟，卻對被上訴人家人口出惡言等語置辯。經查
      ，依被上訴人提出之錄音光碟及譯文（原審卷第3宗第156
      至164頁），上訴人不否認其為真正，依其內容所示被上
      訴人有負責煮飯之家務，雖上訴人於錄音時，亦反諷被上
      訴人煮不到五次，並表示「剛開始我（即上訴人）就跟你
      （即被上訴人）講過我不想煮了，要煮你自己去煮啦！」
      、「現在很多家裡都是爸爸煮飯」等語，此有被上訴人提
      出之錄音譯文（原審第3宗第156至157號）附卷可稽，且
      為上訴人所不爭執真正，是足認被上訴人亦有負擔煮飯之
      家務，儘管兩造對煮飯之次數有意見。另上訴人抗辯同住
      期間均係伊一人獨力照顧未成年子女云云，此部分為被上
      訴人所否認，故尚難認定上訴人此部分之抗辯為真。查本
      件兩造均為現職之教師、工作勞累程度相當，而家務分擔
      實難以一比一之方式對分，兩造同居期間兩名未成年子女
      均尚年幼，而需大人之照顧、陪伴，兩造下班後或因疲累
      而認為自己分擔較多之勞務，惟兩造對家務之公平負擔，
      未有認知，且或因兩造間家庭勞務分配真有不均，但兩造
      不願正視彼此之需求，與配偶理性探討並尋求解決之道，
      兩造各執己見，終至雙方不斷爭吵，而感情破裂，本院認
      兩造就此部分之衝突、吵架之可責性應屬相當。
  ６、至上訴人抗辯：被上訴人有性功能障礙問題一節，被上訴
      人則以，此係心理因素引起。查兩造屢為細故爭吵，又如
      何能有協調之性生活呢？而上訴人此部分之抗辯並無證據
      可證，而被上訴人之反駁又非無理由，況被上訴人如有性
      功能障礙問題，兩造何以能生育二名未成年子女呢，是此
      部分僅為兩造間性生活不協調，尚難認係何人對錯。
  ７、又被上訴人主張在97年7月24日衝突之前，上訴人亦曾以
      電風扇砸被上訴人的頭，而被上訴人事後向岳母即上訴人
      之母用電話提及此事，並加以錄音云云；惟此部分為上訴
      人所否認，並辯稱：我媽媽否認，他不知道電風扇事件，
      是被上訴人向我媽媽套話，我媽媽亦未目睹該事件，當時
      我身上背著小孩，何以還能持電扇砸被上訴人等語置辯。
      經原審法院於100年7月6日當庭勘驗被上訴人提出之錄音
      光碟，其內容與被上訴人於100年7月4日提出於原審法院
      之辯論意旨（三）狀所載譯文大致相同，有原審法院言詞
      辯論筆錄在卷可稽（原審卷第3宗第3頁背面至第4頁），
      而該錄音譯文第（一）段，係在上訴人之母不知情之情況
      下與被上訴人對話所錄，此為兩造所不爭執，而上訴人之
      母於不知情之情況下亦反駁被上訴人表示係被上訴人先作
      勢要打上訴人，上訴人才搶下來打被上訴人，並表示伊當
      時不在場，沒看見、不知道等語，是足認兩造當天確實有
      肢體衝突，而上訴人亦非無緣無故攻擊被上訴人，而係在
      爭執後可能因被上訴人先作勢要打上訴人，上訴人才搶下
      來打被上訴人，但實情如何，尚難以該錄音即遽認係上訴
      人之錯，僅可認定兩造為細故即爭吵、搶電扇，進而發生
      肢體衝突。
  ８、又上訴人抗辯兩造分居後被上訴人長期控制長女、侵害上
      訴人之親權，又被上訴人遺棄當時僅11個月大之次女，因
      被上訴人完全拒載次女去二林，甚至次女自出生至今共住
      院三次，被上訴人皆拒絕到醫院探視次女云云。查兩造因
      細故發生肢體衝突而致分居，分居後多次對簿公堂，兩造
      嫌細未因分居而改善已如前述，而兩造所生次女當時與上
      訴人同住，由上訴人及其家人獨力照顧，被上訴人則與家
      人獨力照顧長女，而兩造間每每於探視對造所獨力照顧之
      子女時發生衝突，在此情形下，被上訴人於次女生病時未
      到醫院照顧、探視，雖非可取，但可理解，被上訴人主觀
      上或為避見上訴人，避免衝突，或係認為長女、次女分由
      兩造監護、照顧即可，但其主觀動機實難認定係為侵害上
      訴人之親權或遺棄次女，併予敘明。
  ９、按民法第1052條第2項規定，有前項以外之重大事由，難
      以維持婚姻者，夫妻之一方得請求離婚。但其事由應由夫
      妻之一方負責者，僅他方得請求離婚。按婚姻係以夫妻能
      營終生生活為目的之共同生活關係，現代婚姻係以男女雙
      方感情，誠摯相愛為基礎，以心投意合，相互扶持，彼此
      容忍，共營婚姻生活，建立幸福美滿家庭；且夫妻關係立
      於平等之地位，各得維持其個人之尊嚴。且感情非一廂情
      願之事。故所謂難予維持婚姻之事由，須該事由足以妨害
      婚姻互愛、互信、互敬，已達任何人處於同一境況，均將
      無意維持婚姻之程度。衡諸上情，兩造屢為生活細節小事
      爭吵，自92年5月18日登記結婚後，僅於92年11月至93年7
      月及96年11月至97年7月短暫同居，終至自97年7月底起分
      居迄今，分居期間雖曾有部分時間周六、日團聚，然始終
      為小事爭吵不斷如上述，而上訴人雖一再以為子女之健全
      人格發展為由而不同意離婚，惟兩造就各爭執事項，均已
      爭吵許久，兩造均未能有共識，或互相妥協、讓步，迄今
      仍各執己見、互不退讓、形同水火，終至婚姻破綻甚明，
      兩造間已無任何賴以維持婚姻之誠摯、互信、互諒、互愛
      之可言，更無法期待兩造繼續維持及經營婚姻生活，堪認
      為兩造間之婚姻已有難以維持之重大事由，而本院綜合上
      述１至５點認為兩造對於難以維繫婚姻之重大事由可責程
      度應屬相當，從而，被上訴人主張依民法第1052條第2項
      規定請求離婚，為有理由，應予准許。
二、對於兩造未成年子女權利義務之行使及負擔：
（一）按夫妻離婚者，對於未成年子女權利義務之行使或負擔，
      依協議由一方或雙方共同任之。未為協議或協議不成者，
      法院得依夫妻之一方、主管機關、社會福利機構或其他利
      害關係人之請求或依職權酌定之。法院為前項之裁判時，
      應依子女之最佳利益，審酌一切情狀，參考社工人員之訪
      視報告，尤應注意左列事項：（1）子女之年齡、性別、
      人數及健康情形。（2）子女之意願及人格發展之需要。
      （3）父母之年齡、職業、品行、健康情形、經濟能力及
      生活狀況。（4）父母保護教養子女之意願及態度。（5）
      父母子女間及未成年子女間與其他共同生活之人間之感情
      狀況。民法第1055條第1項、第1055條之1分別定有明文。
（二）經查，原審法院依職權函請彰化縣政府委託財團法人臺中
      市龍眼林社會福利基金會就本件被上訴人部分進行訪視，
      其結果略為：「案父認為案母、案外祖母情緒管理較差
      ，案舅舅為智能障礙者，其環境不適宜案主們居住；其經
      濟能力及親職能力顯較為適合監護。案父接受目前案母
      探視之方式，表示為免衝突，期待將來能在警局交付案主
      ；但若其未獲監護權，希望能每月探視二次。案父表示案
      主們個性固執，案主丁○○健康狀況較不佳，現與案母同
      住，而案主丙○○與案父同住，課後多參加才藝課程。
      案主丙○○已滿七歲，訪視時顯因受案父方之影響而表明
      想由案父監護之意願；案主丙○○表示希望丁○○能搬來
      一起同住。評估認為案父有一定程度親職能力，支持系統
      良好，應適合監護。」等語；上訴人部分則另由原審法院
      職權函請臺中市政府委託上開同基金會進行訪視，其結果
      略以：「案母自認比案父有更充足條件照顧未成年人，
      其工作穩定，收入正常足供家庭支出，目前因未成年人丁
      ○○身體較差，因而在未成年人丁○○部分負擔較重，家
      人亦會給予支持。案母表示若取得監護權歡迎案父隨時
      探視，若未取得監護權，也希望案父以對等開放條件讓其
      探視；其認為案主丙○○會順著大人臉色來表示居住意願
      ，為此感覺心疼；而案母現與案主丁○○同住，二人互動
      良好，並表示案主們相處融洽，無分別監護之必要。案
      主丁○○未滿七歲，身心發展良好，受照顧狀況亦佳；評
      估認為案母支持系統良好，對於案主及案父態度友善，其
      家人均樂意照顧案主丁○○並有良好互動，其能力應適宜
      擔任監護人。」等情；此有彰化縣政府99年10月25日府社
      工字第0990242123號函暨個案訪視報告（原審卷第1宗第
      50至54頁）、前開基金會99年10月11財龍監字第0991438
      號函暨訪視報告（原審卷第1宗第45至47頁）各一份在卷
      可參。
（三）本院斟酌上情，未成年子女丙○○、丁○○現分由被上訴
      人、上訴人及與其同住之家人單獨照顧已有數年，受照顧
      狀況均尚良好，及考量兩造親職能力及工作收入、家庭支
      持系統、親子情感依附程度、未成年子女性別、年齡、生
      活環境穩定等因素。本院認為對於兩造所生未成年子女丙
      ○○、丁○○權利義務之行使及負擔由被上訴人、上訴人
      分別任之，應較符合未成年子女之最佳利益。另未成年子
      女丙○○、丁○○之監護權利雖由被上訴人、上訴人分別
      單獨行使及負擔，但亦不因此剝奪未成年子女享有父母親
      情，及未取得監護之一方對於子女照顧撫育之權利，為兼
      顧子女日後人格及心性之正常發展，及滿足其孺慕之情，
      以彌補未能同時享有完整父母親情之缺憾，自有酌定被上
      訴人與上訴人和子女會面交往處分之必要，其時間、方式
      及兩造應遵守事項如附表所示。
陸、綜上所述，本件被上訴人主張兩造之婚姻已有難以維持之重
    大事由為可採，而本院認兩造之可責任相當，上訴人所辯均
    為無可取。從而，被上訴人本於民法第1052條第2項，訴請
    離婚為有理由，應予准許。是則原審判決准許被上訴人之請
    求，並定未成年子女權利義務之行使或負擔，分別由兩造任
    之，並諭知兩造和子女會交往之時間、方式及應遵守事項，
    於法並無不合。上訴意旨指摘原判決不當，求予廢棄改判，
    為無理由，應予駁回其上訴。
柒、本件事證已臻明確，兩造其餘攻擊或防禦方法及證據，經斟
    酌後對於判決結果不生影響，爰不逐一論述，併此敘明。
捌、又兩造前已於原審法院就未成年子女探視之時間、方式成立
    協議，惟兩造迄今尚未能順利探視對造所照顧之未成年子女
    ，兩造均服務於教育界，身為師表，又分別係未成年子女之
    父、母親，難道真的願意眼見自己的小孩在完全沒有母愛或
    父愛之情形下成長？（如前所述兩造均適合監護未成年子女
    ），因兩造感情破裂及個人成見等因素，兩名未成年子女分
    由兩造照顧，與他方已長時間未能與正常相處，兩名未成年
    子女現尚年幼，又多次目睹兩造間衝突（是否有所謂目睹兒
    童之心理問題，宜多加注意），或因與他方分隔太久而漸漸
    對父親（被上訴人）、母親（上訴人）感覺陌生，於初始之
    探視兩造均應予協助對造，對於年幼子女一時之哭鬧，應協
    助安撫，而非如看好戲般擴大事端，彼此剝奪未成年子女享
    有正常人應享有之父愛、母愛，若因兩造各執己見，造成未
    成年子女成長之缺撼，實屬非事，且違人倫，並易使年幼子
    女身心受創、產生偏差，若果兩造未能有能讓子女正常成長
    之共識，最終致兩造及彼此照顧之子女均互不往來，於子女
    成人後知悉上情，難道不會對兩造心存怨懟或遺憾？另兩造
    亦應注意年幼子女目前之身心狀況，於初始探視時之手段、
    方法，宜多加哄騙，避免造成其適應之困難，均附此敘明。
據上論結，本件上訴為無理由，依民事訴訟法第449條第1項、第
78條，判決如主文。
中    華    民    國   100    年    12    月    20    日
                民事第二庭    審判長法  官  邱森樟
                                    法  官  翁芳靜
                                    法  官  蔡秉宸
以上正本係照原本作成。
如對本判決上訴，須於收受判決送達後20日內向本院提出上訴書
狀，其未表明上訴理由者，應於提出上訴後20日內向本院提出上
訴理由書（須按他造人數附具繕本）。
上訴時應提出委任律師為訴訟代理人之委任狀。具有民事訴訟法
第466條之1第1項但書或第2項之情形為訴訟代理人者，另應附具
律師及格證書及釋明委任人與受任人有該條項所定關係之釋明文
書影本。如委任律師提起上訴者，應一併繳納上訴審裁判費。
                                    書記官  紀美鈺
中    華    民    國   100    年    12    月    21    日
附表：
上訴人探視未成年子女丙○○、被上訴人探視未成年子女丁○○
之時間、方法，暨兩造應遵守事項如下：
一、上訴人探視未成年子女丙○○時間：
  （一）自本件判決確定日起，於每月第一、三週週六上午9時
        起至翌日（即週日）下午6時止，上訴人得至被上訴人
        住處接回未成年子女丙○○會面交往，並接出同遊、同
        宿。
  （二）於民國偶數年（如民國102、104年）農曆春節期間，被
        告得於除夕上午10時起至大年初二下午7時止，至被上
        訴人住處接回未成年子女丙○○同宿。另於民國奇數年
        時（如101、103年），得於大年初三上午10時起至大年
        初五下午7時止，至被上訴人住處接回未成年子女丙○
        ○同宿。又上開農曆春節期間（即農曆除夕起至大年初
        五止），如逢上開（一）或下列二、（一）所示之探視
        時間，則上開（一）及下列二、（一）所示之探視權停
        止。
  （三）除前揭（一）及（二）之期間外，於兩造子女丙○○就
        讀之學校暑假期間（以每年國曆7月、8月計，若未成年
        子女之學校尚未放暑假或提早開學，則應依學校之規定
        ），除得維持前揭會面交往之方式外，於暑假得增加三
        十日之同住期間，暑假三十日之具體時間，由兩造共同
        協商配合。若無法協商，則以每年7月1日開始計算至7
        月30日止。又上開暑假同住期間，如逢上開（一）或下
        列二、（一）所示之探視時間，則上開（一 )及下列二
        、（一）所示之探視權停止。
  （四）兩造子女丙○○就讀之學校放寒假時，除得維持前揭會
        面交往之方式外，於寒假期間得增加五日之同住期間。
        該寒假五日之具體時間，由兩造共同協商配合（與後述
        二、（四）被上訴人探視丁○○增加五日寒假同宿期間
        合併協商）。若無法協商，則視同兩造各自拋棄此寒假
        五日之同住期間。
  （五）上訴人於民國偶數年（如102、104年）之清明節、端午
        節、中秋節，得於各該節日之前一日下午8時起至各該
        節日下午8時止，至被上訴人住處接回未成年子女丙○
        ○同宿，上訴人應於期滿前將丙○○送回被上訴人住處
        。
  （六）上訴人得前去未成年子女丙○○就讀之學校探視會面，
        但應得就讀學校之許可，及不得影響丙○○之上學與課
        業。
  （七）上訴人得於每日夜間21時前，打電話予丙○○，雙方通
        話。
  （八）上訴人如逾前揭接送時間一小時仍未至被上訴人住處接
        回未成年子女丙○○，除經被上訴人同意，視為上訴人
        已放棄該次之探視，以利被上訴人安排未成年子女丙○
        ○之日常生活作息。
  （九）兩造於丙○○年滿十六歲後，有關探視會面權之行使應
        尊重其意願。
二、被上訴人探視其未成年子女丁○○時間：
  （一）自本件判決確定日起，於每月第二、四週週六上午9時
        起至翌日（即週日）下午6時止，被上訴人得至上訴人
        住處接回未成年子女丁○○會面交往，並接出同遊、同
        宿。
  （二）於民國奇數年（如民國101、103年）農曆春節期間，原
        告得於除夕上午10時起至大年初二下午7時止，至上訴
        人住處接回未成年子女丁○○同宿。另於民國偶數年時
        （如102、104年），得於大年初三上午10時起至大年初
        五下午7時止，至上訴人住處接回未成年子女丁○○同
        宿。又上開農曆春節期間（即農曆除夕起至大年初五止
        ），如逢上開二、（一）所示及前揭一、（一）之探視
        時間，則上開二、（一）及前揭一、（一）所示之探視
        權停止。
  （三）除前揭（一）及（二）之期間外，兩造子女丁○○就學
        後，於兩造子女丁○○就讀之學校暑假期間（以每年國
        曆7月、8月計，若未成年子女丁○○之學校尚未放暑假
        或提早開學，則應依學校之規定），除得維持前揭會面
        交往之方式外，於暑假得得增加三十日之同住期間，暑
        假三十日之具體時間，由兩造共同協商配合。若無法協
        商，則以每年8月1日開始計算至8月30日止。又上開暑
        假同住期間，如逢上開二、（一）所示及前揭一、（一
        ）之探視時間，則上開二、（一）及前揭一、（一）所
        示之探視權停止。
  （四）兩造子女丁○○就學後，兩造子女丁○○就讀之學校放
        寒假時，除得維持前揭會面交往之方式外，於寒假期間
        得增加五日之同住期間。該寒假五日之具體時間，由兩
        造共同協商配合（與前述一、（四）上訴人探視丙○○
        增加五日同宿期間合併協商）。若無法協商，則視同兩
        造各自拋棄此五日之同住期間。
  （五）被上訴人於民國奇數年（如101、103年）之清明節、端
        午節、中秋節，得於各該節日之前一日下午8時起至各
        該節日下午8時止，至上訴人住處接回未成年子女丁○
        ○同宿，被上訴人應於期滿前將丁○○送回上訴人住處
        。
  （六）被上訴人得前去未成年子女丁○○就讀之學校探視會面
        ，但應得就讀學校之許可，及不得影響丁○○之上學與
        課業。
  （七）被上訴人得於每日夜間21時前，打電話予丁○○，雙方
        通話。
  （八）被上訴人如逾前揭接送時間一小時仍未至上訴人住處接
        回未成年子女丁○○，除經上訴人同意，視為被上訴人
        已放棄該次之探視，以利上訴人安排未成年子女丁○○
        之日常生活作息。
  （九）兩造於丁○○年滿十六歲後，有關探視會面權之行使應
        尊重其意願。
三、前揭各項所規定之時間，及接送未成年子女之地點，如兩造
    另有達成協議時，亦得從兩造之協議。
四、方法：
  （一）得為見面、通信、通話之行為。
  （二）得為致贈禮物、交換照片、拍照等行為。
  （三）兩造各自於行使前揭探視前，應於事前一日通知對造或
        其同居之成年家屬，無正當理由，對造不得無故拒絕。
  （四）兩造之家人得陪同會面。
  （五）兩造各自行負擔會面探視期間之費用。
五、兩造應遵守事項：
  (一)兩造不得有危害未成年人丙○○、丁○○身心健康之行為
      。
  (二)兩造不得對未成年人丙○○、丁○○灌輸反抗對造之觀念
      。
  (三)兩造於探視期間，應履行因親權所為相關生活習慣、學業
      輔導及作業完成等指示之義務。
  (四)如未成年人丙○○、丁○○於會面交往中患病或遭遇事故
      ，行使會面交往之一造應為必要之醫療措施，並即通知對
      造，亦即在其會面交往實施中，兩造仍須善盡保護教養之
      義務。
  (五)未成年人丙○○、丁○○之地址或聯絡方式或就讀學校如
      有變更，該行使親權之一方應隨時通知對造。
  (六)兩造各應於對造行使探視權時，準時將未成年子女交付對
      造。
  (七)兩造各應於行使探視期滿時，準時將未成年人交還對造。
  (八)兩造均應遵守前開應行注意事項，若無正當理由未遵守交
      付子女義務、或未準時交還子女、或有何違反前開應行注
      意事項重大情事，對造得分別依民法第1055條第3項、第1
      055條規定，請求法院改由其行使或負擔未成年子女之權
      利義務，或禁止對造繼續探視、減少探視之次數。
